【裁判字號】    97,刑智上易,36
【裁判日期】    980108
【裁判案由】    違反著作權法
【裁判全文】
智慧財產法院刑事判決
                                  97年度刑智上易字第36號
上  訴  人  甲○○
選任辯護人  陳隆律師
上  訴  人  乙○○
選任辯護人  賴安國律師
上列上訴人因違反著作權法案件，不服臺灣板橋地方法院96年度
易字第1479號，中華民國97年6 月30日第一審判決（起訴案號：
臺灣板橋地方法院檢察署95年度偵續字第507 號），提起上訴，
本院判決如下：
    主  文
原判決關於乙○○部分撤銷。
乙○○無罪。
其餘上訴駁回。
    事  實
一、甲○○為永昇紙業股份有限公司（下稱永昇公司）之負責人
    ，乙○○為永昇公司股東，同時為僑邦機械有限公司（下稱
    僑邦公司）之負責人，丙○○則為準晟齒輪機械有限公司（
    下稱準晟公司）之負責人。緣甲○○、乙○○有感於市面上
    所生產之抽取式面紙體積過大，擬開發面紙盒縮小，但內容
    量增加之抽取式面紙產品，乃由乙○○將此想法告知丙○○
    ，丙○○遂於民國94年間，以自己原有之創作為基礎，配合
    乙○○所提出面紙壓出成型規格之需求及面紙折疊輸送之流
    程，研發出「皮帶式送料連結方式油壓成型機」（下稱第一
    代油壓成型機），利用油壓泵對面紙進行擠壓，以達到縮小
    面紙盒之包裝、增加內部紙張容量之目的。甲○○、乙○○
    於94年2月，先以僑邦公司名義，向丙○○經營之準晟公司
    購買第一代油壓成型機一台，嗣因上開機器之運作不順利，
    丙○○乃研發改良為第二代油壓成型機。嗣於94年6月間，
    甲○○、乙○○再以僑邦公司名義，向丙○○經營之準晟公
    司購得第二代油壓成型機，甲○○、乙○○原擬向經濟部智
    慧財產局申請永昇公司生產之抽取式面紙新型專利，惟甲○○與「臺揚國際商標事務所」所長丁○○洽談後，認為須連
    同生產該產品之第二代油壓成型機一併申請新型專利。甲○○明知第二代油壓成型機之形狀、構造、裝置，乃由丙○○
    所創作，丙○○提供予甲○○之第二代油壓成型機示意圖（
    即立體外觀圖、平面圖各1 張），則係丙○○所創作而享有
    著作權之圖形著作，提供之目的，僅為使甲○○便於與相關
    機器連結及規劃輸送帶之配置，乃基於侵害著作財產權及使
    公務員登載不實之故意，於94年7 月間，委請不知情之丁○○，在址設臺北縣三重市之「臺揚國際商標事務所」內，擅
    自重製上開示意圖成符合申請新型專利之圖式，並於專利申
    請書上填載該第二代油壓成型機之創作人為甲○○之不實資
    料，而以永昇公司為專利申請人，將申請書併同重製之圖式
    等申請專利文件，於94年8 月17日向經濟部智慧財產局申請
    名為「面紙真空油壓機」之新型專利，致負責為形式審查之
    經濟部智慧財產局公務員不察，而於職務上所掌管之專利權
    簿等公文書上為不實之登載，並據以依法公告（專利證書號
    數：M285453 號），足生損害於經濟部智慧財產局公告之公
    信力及丙○○之權益。
二、案經丙○○訴由臺灣板橋地方法院檢察署檢察官偵查起訴。
    理  由
甲、上訴駁回部分：
一、訊據被告甲○○就第二代油壓成型機（下稱系爭機器）之示
    意圖係由丙○○所繪製，嗣其於94年7月間委請丁○○對系
    爭機器申請新型專利獲准之過程等事實，並未爭執，惟矢口
    否認有何侵害著作財產權及使公務員登載不實之犯行，辯稱
    ：系爭機器係由伊與公司股東所構思，而由乙○○設計，其
    後始委由丙○○繪圖、製造，伊與乙○○係系爭機器及示意
    圖之創作者及出資者，曾與丙○○口頭約定由其申請專利，
    且伊為出資者，故就系爭機器之示意圖應屬有權利用，另新
    型專利之審查，應經實質審查，本案無使公務員登載不實罪
    之適用云云。經查：
  (一)甲○○為永昇公司之負責人，乙○○為永昇公司股東，同時
    為僑邦公司之負責人，丙○○則為準晟公司之負責人。緣甲○○、乙○○有感於市面上所生產之抽取式面紙體積過大，
    擬開發面紙盒縮小，但內容量增加之抽取式面紙產品，乃由
    乙○○將此想法告知丙○○，丙○○遂於94年間，製造出第
    一代油壓成型機，甲○○、乙○○於94年2 月，先以僑邦公
    司名義，向丙○○經營之準晟公司購買第一代油壓成型機一
    台，嗣因上開機器之運作不順利，丙○○乃研發改良為第二
    代油壓成型機，嗣於94年6 月間，甲○○、乙○○再以僑邦
    公司名義，向丙○○經營之準晟公司購得第二代油壓成型機
    ，94年7 月間，甲○○將丙○○所繪製第二代油壓成型機之
    示意圖交予不知情之丁○○，由丁○○在址設臺北縣三重市
    之「臺揚國際商標事務所」內，重製成符合申請新型專利之
    圖式，並於94年8 月17日，以永昇公司為專利申請人，於申
    請書上填載該「油壓成型機」為甲○○所創作，併同上開重
    製圖式，向經濟部智慧財產局申請名為「面紙真空油壓機」
    之新型專利，經濟部智慧財產局形式審查後，登載於職務上
    所掌管之公文書，並依法公告（專利證書號數：M285453 號
    ）等事實，為被告甲○○坦承不諱，核與證人即告訴人丙○○於原審證述其與被告二人接洽之經過（見原審卷第258 至
    263 頁），及證人即「臺揚國際商標事務所」所長丁○○於
    檢察官偵訊時所證其代為辦理申請新型專利之過程（見95偵
    5120 偵 查卷第32、33頁），尚無不符，並有準晟公司基本
    資料、永昇公司基本資料、94年6 月機器買賣合約書、丙○○製作之系爭機器示意圖、系爭機器買賣統一發票、系爭機
    器新型專利說明書暨附件圖式及說明、永昇公司董監事資料
    、僑邦公司基本資料（見95年他字第1163號卷第5 、7 至11
    、14、17 至32 、70、71頁）、第1 次機械買賣合約書（見
    95年偵字第5120號卷第12頁）、經濟部智慧財產局97年1 月
    16日（97）智專一（二）13029 字第09720038370 號函暨所
    附新型專利申請書、經濟部智慧財產局新型專利形式審查核
    准處分書、中華民國第M285453 號新型專利證書（見原審卷
    第216 至222 頁）各1 份在卷可稽，堪信為真實。
  (二)其次，經比對證人丁○○所提出被告甲○○所交付之系爭機
    器示意圖（見95年偵字第5120號卷第42至44頁）及丙○○所
    提出其繪製之示意圖（見95年他字第1163號卷第9至11頁）
    完全相同，與系爭機器申請新型專利時所附圖式（見95年他
    字第1163號卷第27、28頁）相較，除後者另註明圖號及元件
    符號，以符合專利法施行細則規定之圖式要求外，並無差異
    ，而所謂圖形著作，包括地圖、圖表、科技或工程設計圖及
    其他之圖形著作，業經內政部所訂定「著作權法第5條第1項
    各款著作內容例示」第2條第6款例示在案，是以系爭機器之
    示意圖亦為著作權法所保護之圖形著作，且該示意圖為告訴
    人丙○○所繪製，被告甲○○未經告訴人丙○○之同意而將
    上開示意圖交付丁○○，並指示丁○○重複製作該示意圖及
    加註圖號、元件符號後，持以申請新型專利，顯已構成重製
    行為，而侵害告訴人丙○○之著作財產權。此外，上開新型
    專利係由經濟部智慧財產局公務員形式審查，認為並無專利
    法第97條第1項各款不應核准專利之情事而准予專利，並將
    創作人為甲○○之不實資料，登載於職務上所掌管之專利權
    簿等公文書及依法公告（專利證書號數：M285453號），亦
    已構成使公務員登載不實之行為。況被告甲○○明知系爭機
    器之示意圖為告訴人所繪製，其僅與告訴人簽訂機械買賣合
    約，而未特別約定上開示意圖之著作財產權歸屬，未經告訴
    人之授權或同意，即不得重製上開示意圖，且系爭機器之形
    狀、構造及裝置亦非其個人創作完成，詎其竟仍為上開新型
    專利之申請行為，主觀上即難認無侵害他人著作財產權及使
    公務員登載不實之犯意。
  (三)被告甲○○雖以前揭情詞置辯，惟查：
  1.本件新型專利名稱為「面紙真空油壓機」，其申請專利範圍
    第1項為獨立項、第2至4項為附屬項，而第1項之內容為「一
    種面紙真空油壓機，其主要包括：一機台上設有容紙的模組
    ，及一組騰空架設的壓模，該壓模係以油壓泵驅動，而機台
    兩側對應模組設有輸送帶，藉此，可對折紙主機釋出的折疊
    面紙進行真空擠壓，使材積紮實縮小盒裝，並增加容紙張數
    」（見95年他字第1163號卷第17、26頁），是以本件新型專
    利主要技術特徵在於將折紙機折疊完成後之面紙透過系爭機
    器擠壓達成面紙材積縮小之功效，其申請專利範圍僅限於油
    壓機，而不包括面紙折疊機、切斷機及其他生產面紙之配置
    流程。查被告甲○○於偵查中供承：伊有向告訴人公司前後
    訂購油壓成型機2台，機器是幾位股東一起構想，由乙○○
    主要設計，系爭機器設計過程要問乙○○等語（見95年偵字
    第5120號卷第6頁），同案被告乙○○於偵訊時亦供稱：系
    爭機器不是伊設計，伊在日本看到面紙盒產生構想，伊找戊○○跟告訴人表示要一台機器以油壓方式把面紙體積壓小，
    伊跟告訴人說該機器所需要的動作、功能以及流程，但沒有
    給他設計圖，請告訴人自己設計製造，油壓機的設計圖是告
    訴人畫的，但是尺寸、電路等等都是伊告訴他的等語（見95
    年偵字第5120號卷第6頁、95年偵續字第507號偵查卷第61頁
    ），參以證人戊○○於偵查中證稱：被告乙○○曾與伊談過
    系爭機器壓出來成型面紙的長、寬、高尺寸等語（見95 年
    偵續字第507號卷第63頁），復於原審證稱：被告乙○○叫
    伊幫他作機器，伊說沒空，他就叫伊幫他找一個做機器的，
    伊就想到丙○○，乙○○有跟伊講一些機器的結構、流程，
    被告乙○○拿一疊壓過的衛生紙，告訴伊要怎樣壓才能壓成
    那樣，就是說要用油壓機去壓，才能變成這樣，另外還有提
    到一些放料，就是要把衛生紙放在輸送帶，送到裡面去壓。
    壓好就直接再送出來。伊自己先去找丙○○時，有看到告證
    11照片所示的機器，伊當時去找丙○○，丙○○就用他那台
    機器壓面紙，該照片的機器用途很廣，很多東西都可以壓等
    語（見原審卷第329-330 、335 頁），證人己○○亦於原審
    證稱：偵查卷第9 頁的圖是第一台機器交給永昇公司後，為
    避免因維修而影響生產之麻煩，而將單缸改成雙缸，這張圖
    是改良後雙缸的圖等語（見原審卷第256 頁），足見證人戊○○與告訴人第一次洽談時，告訴人即已製造完成告證11照
    片所示之油壓機，嗣被告乙○○雖因訂購機器而告知告訴人
    有關面紙折疊輸送之流程及面紙壓出成型後之尺寸規格，及
    就面紙折疊後過於膨鬆之問題，提供利用油壓機予以壓縮之
    具體解決方案，而提供告訴人將面紙折疊機與油壓機連結配
    置之概念，告訴人因而研發系爭機器，惟就系爭機器究應具
    備何種型式之油壓結構（例如：壓模、軸承）始可達成上開
    功效，暨本件新型專利之第1 圖係採用雙缸之方式，藉以解
    決因單缸產生故障而影響生產效能之問題，被告甲○○及乙○○均未提供任何具體實用之技術內容，更遑論被告甲○○
    就系爭機器之創作實際上僅提供研發之構想，自難認被告甲○○為系爭機器及其示意圖之共同創作人。
  2.至被告甲○○辯稱系爭機器之研發、創作是由其出資乙節，
    按「出資聘請他人完成之著作，除前條情形外，以該受聘人
    為著作人。但契約約定以出資人為著作人者，從其約定。依
    前項規定，以受聘人為著作人者，其著作財產權依契約約定
    歸受聘人或出資人享有。未約定著作財產權之歸屬者，其著
    作財產權歸受聘人享有。依前項規定著作財產權歸受聘人享
    有者，出資人得利用該著作。」、「一方出資聘請他人從事
    研究開發者，其專利申請權及專利權之歸屬依雙方契約約定
    ；契約未約定者，屬於發明人或創作人。但出資人得實施其
    發明、新型或新式樣。」，著作權法第12條、專利法第7條
    第3項分別定有明文，依據此等規定，無論是著作權或新型
    專利權，除非契約另有約定，原則上仍歸真正創作者所有，
    而非歸出資者。經查，被告甲○○除曾委由乙○○先後以僑
    邦公司名義，分別以65萬元、83萬元之價格向告訴人經營之
    準晟公司購買第一代及第二代油壓成型機各一台外，兩造並
    未簽訂其他契約，此有上開機器買賣合約書及統一發票可參
    ，經核閱上開兩份買賣合約書之規格均相同，並均明確記載
    為「機械買賣合約書」，契約內容第1項為：「乙方（僑邦
    ）向甲方（準晟）購買皮帶式送料連結方式油壓成型機」（
    見95年他字第1163號偵查卷第8頁、95年偵字第5120號卷第
    12頁），且兩份買賣合約均未就系爭機器如何設計及著作財
    產權、專利權之歸屬有何約定之記載，被告乙○○亦供稱：
    未曾與告訴人約定設計圖權利之歸屬等語（見95年偵續字第
    507號卷第61、62頁），尚難認系爭機器及示意圖係被告甲○○出資聘請告訴人研發完成，更難論被告甲○○因此就系
    爭機器之示意圖有何利用之權利，其所辯顯不足採。
  3.被告甲○○另辯稱曾與告訴人口頭約定系爭機器由其申請專
    利云云。然查，被告甲○○於偵查中就檢察官訊以是否就系
    爭機器與告訴人約定專利權及著作財產權歸屬時，則答以：
    有口頭對告訴人講過不可以為其他公司製作相同機器，做好
    機器後應給伊之公司對外銷售等語（見95年偵字第5120號卷
    第8 頁），核與同案被告乙○○證稱：機器做好之後，專利
    權和著作權歸屬是伊接洽的，當初口頭講過不可以為其他公
    司再製作相同機器，只可以做好機器之後給我公司對外銷售
    等語（見95年偵字第5120號卷第8 頁），及證人戊○○證稱
    ：乙○○表示該台機器他們自己要用，要丙○○不能在國內
    賣，丙○○有答應，伊沒有聽到專利權的字眼，伊也沒有聽
    到他們討論誰來申請的事情，只有聽到乙○○有叫丙○○不
    能將機器賣給別人，當時丙○○也有答應等語相符（見原審
    卷第332 、334 頁）。此外，證人辛○○亦證稱：未聽到專
    利之事（見原審卷第252 頁），足見被告甲○○始終僅與告
    訴人約定不得為其他公司受託製造系爭機器，告訴人所製造
    之系爭機器須由永昇公司對外銷售，而與系爭機器之專利權
    歸屬無涉。抑有進者，被告乙○○於偵查中供稱：永昇公司
    本來只想申請面紙的新型、新式樣，但專利代理人說需要連
    同機器申請等語（見95年偵字第5120號卷第6 頁），益足見
    被告甲○○係於洽詢丁○○申請面紙的新型專利後，始起意
    擬就系爭機器申請新型專利，在此之前被告甲○○、乙○○
    既未曾思及就系爭機器申請專利，自無從與告訴人間有何明
    確約定。至證人庚○○雖證稱：乙○○、甲○○有告訴丙○○說我們公司要申請專利，當時丙○○就表示知道等語，然
    其證詞既悖於被告二人先前之供述，且證人庚○○係被告甲○○所經營永昇公司之受僱人，其證詞亦難期客觀公平，自
    不足採信。
  4.至被告甲○○辯稱新型專利之審查，應經實質審查，本案應
    無使公務員登載不實罪之適用等情，經本院依職權函詢經濟
    部智慧財產局有關新型專利說明書所載「創作人」及「申請
    人」之審查方式，業據該局函覆略謂：該局對於申請人在申
    請書所載之申請人、發明人或創作人，其究否係真正之申請
    人、發明人或創作人，不作實質認定等語（見本院卷第62頁
    ），是被告甲○○此部分辯解，自屬無據。
  (四)綜上所述，本案事證明確，被告甲○○所辯各節均不足採，
    被告甲○○之犯行洵堪認定，應依法論科。
二、被告甲○○行為後，如附表所示刑法條文及其配套規定業經
    變更，並均於95年7月1日施行，茲依規範行為後法律變更所
    生新舊法律比較適用之準據法即刑法第2條第1項之規定（逕
    適用裁判時法，最高法院95年5月23日刑事庭第8次會議決議
    參照），為「從舊從輕」之比較（詳如附表所示），行為後
    之法律並未較有利於被告甲○○，是均應適用行為時即修正
    前之規定論處。據此，核被告甲○○所為，係犯著作權法第
    91條第1項之侵害著作財產權罪及刑法第214條之使公務員登
    載不實罪。被告甲○○利用不知情之丁○○為前揭犯行，為
    間接正犯。被告甲○○所犯上開2罪間，有方法結果之牽連
    關係，應依行為時刑法第55條前段牽連犯之規定，從一重依
    著作權法第91條第1 項之侵害著作財產權罪論處。原審以被
    告甲○○犯行事證明確，並審酌被告甲○○犯罪之動機、目
    的、手段、無前科之素行、智識程度、犯後否認犯行之態度
    等一切情狀，量處有期徒刑8 月。又以被告甲○○犯罪時間
    在96年4 月24日以前，合於中華民國96年罪犯減刑條例之減
    刑條件，依該條例第2 條第1 項第3 款、第7 條規定，減輕
    其刑2 分之1 ，為有期徒刑4 月，並諭知易科罰金之折算標
    準。經核其認事用法，並無違誤，量刑亦稱允適，並無不當
    。被告甲○○提起上訴，並未提出其他積極事證，仍執前詞
    否認犯罪，為無理由，應予駁回。
三、公訴意旨另以：被告甲○○與乙○○覬覦「油壓成型機」之
    龐大商業利益，欲向經濟部智慧財產局提出新型專利之申請
    ，以壟斷市場，乃共同意圖為自己不法所有及利益，基於詐
    欺取財及得利之犯意聯絡，於94年7 月間，由乙○○以要估
    計機器所需面積俾便事先規劃輸送帶等相關設備為由，要求
    丙○○提供「油壓成型機」之示意圖，致丙○○陷於錯誤，
    傳真該機器示意圖予乙○○，因認被告2 人犯有刑法第33 9
    條第1 項之詐欺取財罪及同法第339 條第2 項之詐欺得利罪
    云云。
  (一)按犯罪事實應依證據認定之，無證據不得認定犯罪事實；不
    能證明被告犯罪者，應諭知無罪之判決，刑事訴訟法第154
    條第2項、第301條第1項分別定有明文。又事實之認定，應
    憑證據，如未能發現相當證據，或證據不足以證明，自不能
    以推測或擬制之方法，以為裁判基礎（最高法院40年台上字
    第86號判例參照）。而認定犯罪事實所憑之證據，雖不以直
    接證據為限，間接證據亦包括在內，然而無論直接證據或間
    接證據，其為訴訟上之證明，須於通常一般之人均不致有所
    懷疑，而得確信其為真實之程度者，始得據為有罪之認定，
    倘其證明尚未達到此一程度，而有合理之懷疑存在，而無從
    使事實審法院得有罪之確信時，即應由法院諭知被告無罪。
  (二)公訴人認被告二人均涉犯詐欺取財、詐欺得利犯行，無非係
    以被告乙○○於偵查中供承與被告甲○○共同決定申請系爭
    機器之專利，且係以估計機器所需面積，俾便事先規劃輸送
    帶等相關設備為由，要求丙○○提供傳真系爭機器之示意圖
    ，且被告甲○○於偵查中亦供稱係與乙○○一起決定申請專
    利為據。訊據被告二人均堅決否認有此部分犯行，被告乙○○辯稱：系爭機器係伊想出來，告訴人未做過紙業的機器，
    不可能設計系爭機器等語，被告甲○○則辯稱：油壓成型機
    與其他機器係透過輸送帶連結，以自動化生產線方式生產，
    確有預先規劃輸送帶之必要等語。經查：被告乙○○於偵查
    時雖供稱：伊叫告訴人傳真，當初簽約好要付錢給告訴人，
    我方要求告訴人要把機器外型圖提供給我方，才能做其他輸
    送帶等設備的設計規劃等語（見95年偵字第5120號偵查卷第
    7 頁），而證人丙○○於本院審理時亦證稱：雙缸的機器輸
    送輪的工作區域比較大，被告要求我傳真圖給他，怕輸送帶
    的尺寸做錯等語（見原審卷第263 頁），參以證人己○○於
    原審證稱：大約是94年7 、8 月時完成雙缸的圖，因為我們
    第一台交機後，永昇公司叫我們再做第二台。第一台與第二
    台機器構造、原理都一樣，但第二台有比較大等語（見原審
    卷第256 、257 頁），證人庚○○亦證稱：甲○○於94年7
    、8 月間拿圖給其看時，有表示要跟旁邊的機器連結配合修
    改，其就將圖交給現場的陳組長，作修改的配合等語（見原
    審卷第342 頁），足見第二代油壓成型機確與第一代油壓成
    型機之結構及大小有所差異，另參酌本件新型專利說明書之
    第三圖式及系爭機器實際運作照片29張（見95年他字第1163
    號偵查卷第29頁、原審卷第134 至148 頁），系爭機器尚須
    與折紙主機、切斷機透過輸送帶之連結配置始得運作，故輸
    送帶之尺寸自須配合系爭機器之大小，被告二人既確有向丙○○購買系爭機器，因而索取圖面以利與其他機器連結，即
    與常情相符，被告甲○○所辯尚非無據，即難認被告二人有
    何施用詐術之行為。況被告二人原本僅係欲申請面紙之新型
    、新式樣之事實，業如前述，被告二人並非自始即擬就系爭
    機器申請新型專利，尚難認其等向告訴人請求交付示意圖草
    圖之始，即有不法所有之意圖。是以公訴人所提證據，僅得
    證明被告乙○○曾以要估計機器所需面積俾便事先規劃輸送
    帶等相關設備為由，要求丙○○提供圖面，然不足使本院確
    信渠等有何施用詐術之行為。
  (三)綜上所述，檢察官所提出之證據尚無從使本院就被告二人共
    同涉犯刑法第339 條第1 項之詐欺取財罪及同法第339 條第
    2 項之詐欺得利罪嫌為有罪之確信，此外，復查無其他積極
    證據足資證明被告二人確有公訴人所指此部分犯行，核屬不
    能證明被告犯罪，就被告甲○○部分，因公訴人認其所涉詐
    欺取財、詐欺得利犯行，與前開論罪科刑部分，有方法結果
    之牽連關係，而應依行為時刑法第55條前段之裁判上一罪關
    係，從一重處斷，故不另為無罪之諭知，至於被告乙○○則
    應為無罪之諭知（詳後論述）。
乙、撤銷改判部分：
一、公訴意旨另以：被告乙○○基於侵害著作財產權及使公務員
    登載不實之犯意，與甲○○取得丙○○所提供之油壓成型機
    示意圖後，明知上開示意圖係丙○○享有著作權之圖形著作
    ，且明知自非系爭機器之創作人，竟共同委由不知情之專利
    代理人丁○○非法重製系爭機器示意圖，並於94年8 月17日
    以甲○○為專利申人名義，於申請書上填載發明人為甲○○
    之不實資料，併同上開重製圖樣，向經濟部智慧財產局申請
    名為「面紙真空油壓機」之新型專利，致負責之經濟部智慧
    財產局公務員不察，而於職務上所掌管之公文書上為不實之
    登載，並據以依法審定公告（專利證書號數：M285453 號）
    ，足生損害於經濟部智慧財產局公告之公信力及丙○○之權
    益，因認被告乙○○涉犯著作權法第91條第1 項以重製方法
    侵害他人著作財產權罪及刑法第214 條之使公務員登載不實
    罪云云。
二、按犯罪事實應依證據認定之，無證據不得認定犯罪事實；不
    能證明被告犯罪者，應諭知無罪之判決，刑事訴訟法第154
    條第2 項、第301 條第1 項分別定有明文。又事實之認定，
    應憑證據，如未能發現相當證據，或證據不足以證明，自不
    能以推測或擬制之方法，以為裁判基礎（最高法院40年台上
    字第86號判例參照）。而認定犯罪事實所憑之證據，雖不以
    直接證據為限，間接證據亦包括在內，然而無論直接證據或
    間接證據，其為訴訟上之證明，須於通常一般之人均不致有
    所懷疑，而得確信其為真實之程度者，始得據為有罪之認定
    ，倘其證明尚未達到此一程度，而有合理之懷疑存在，而無
    從使事實審法院得有罪之確信時，即應由法院諭知被告無罪
    。
三、公訴人認被告乙○○涉犯著作權法第91條第1 項以重製方法
    侵害他人著作財產權罪及刑法第214 條之使公務員登載不實
    罪犯行，無非係以被告乙○○於偵查中供承係由其提出功能
    需求後，委由告訴人設計製造，渠等並未提供系爭機器之設
    計圖樣，系爭機器之示意圖確係告訴人所繪製，其與甲○○
    事後決定申請系爭機器之新型專利，乃要求告訴人提供系爭
    機器之示意圖，並交予臺揚國際商標事務所之丁○○作為申
    請專利參考圖示使用之事實，並經證人丁○○、戊○○、己○○、辛○○於偵查中證述明確，且有示意圖影本、新型專
    利說明書及公務電話紀錄單各一份附卷為證。
  (一)訊據被告乙○○堅決否認有此部分犯行，被告乙○○辯稱：
    系爭機器係伊想出來，告訴人未做過紙業的機器，不可能設
    計系爭機器等語，被告乙○○辯護人則辯稱：乙○○為系爭
    機器之創作人，且為出資者自可利用系爭機器及示意圖，自
    不構成著作權侵害，新型專利之審查，應經實質審查，本案
    無使公務員登載不實罪之適用，乙○○與甲○○就本件新型
    專利申請書所記載創作人欄位並無犯意聯絡及行為分擔等語
    。
  (二)查證人丁○○於偵查中證稱：伊有幫甲○○申請專利，後來
    伊要甲○○先出具草圖給伊，事後他傳真2 張草圖給伊（經
    核與告證5 之草圖相符），伊事後叫工程師依該草圖重新描
    繪成送件申請專利之工程圖樣。本件從頭到尾都是甲○○跟
    伊接洽等語（見95年偵字第5120號卷第32頁），且被告甲○○於偵查中係供稱：本件申請新型專利係由伊、乙○○及林
    華山一起開會決定申請專利，系爭機器草圖是伊叫丙○○傳
    真給伊等語（見95年偵字第5120號卷第7 、34頁），復於本
    院結證稱：伊找丁○○來申請專利的過程，乙○○沒有參與
    ，找丁○○都是伊接洽的，開會是共同說要申請專利，所以
    申請公司的名字，股東就包含在內。乙○○不知道以伊名義
    作為創作人，他只知道要用公司的名字去申請，乙○○也不
    知道用那些圖式去申請專利等語（見本院第136 頁），參以
    告訴人於偵訊時陳稱：伊有拿草圖給甲○○，甲○○告訴伊
    ，傳真草圖是為了要測量機器尺寸，以便擺設其他設備等語
    （見95年偵字第5120號卷第7 頁），足見系爭機器之草圖確
    係由告訴人傳真予被告甲○○後，由被告甲○○自行交付予
    丁○○，據以申請專利。被告乙○○雖與被告甲○○共同決
    定就系爭機器申請專利，然就申請專利過程究係以何人為創
    作人及專利說明書之圖式內容為何，則均由被告甲○○指示
    丁○○辦理，尚難僅憑被告二人均供稱共同決定申請專利等
    語，即據以推定被告乙○○亦知悉甲○○指示丁○○以其個
    人名義為創作人，並委由丁○○將草圖附加圖號及元件逕行
    申請專利，而與被告甲○○間就侵害他人著作財產權及使公
    務員登載不實犯行，有何犯意聯絡與行為分擔。是以就被告
    乙○○部分，經查無其他積極證據，足認其有公訴人所指之
    犯行，自屬不能證明其犯罪。原審未予詳查遽為被告乙○○
    有罪之判決，尚有未洽，被告乙○○上訴否認犯罪，即有理
    由，自應由本院將原判決撤銷，另為被告乙○○無罪之諭知
    。
據上論斷，應依刑事訴訟法第369條第1項前段、第368條、第364
條、第301條第1項，判決如主文。
本案經檢察官鍾鳳玲到庭執行職務。
中    華    民    國    98    年    1     月    8     日
               智慧財產法院第一庭
                           審判長法  官   李得灶
                                 法  官   王俊雄
                                 法  官   林欣蓉
附表：
┌──────┬───────────┬───────────┬────────────┐
│相關法律規定│行為時（修正前）之規定│裁判時（修正後）之規定│本案具體適用後之比較結果│
├──────┼───────────┼───────────┼────────────┤
│刑法第28條  │2 人以上共同實施犯罪之│2 人以上共同實行犯罪之│無論依行為時或裁判時之規│
│            │行為者，皆為共犯。    │行為者，皆為正犯。    │定，均成立共同正犯，裁判│
│            │                      │                      │時之法律並未較有利於被告│
│            │                      │                      │。                      │
├──────┼───────────┼───────────┼────────────┤
│刑法第33條第│罰金：1 元以上。      │罰金：新臺幣1,000 元以│1.刑法第214 條條文本身並│
│5 款        │                      │上，以百元計算之。    │  未修正，就其法定罰金刑│
├──────┼───────────┼───────────┤  部分，雖不論依行為時或│
│刑法施行法第│（無。惟另依「現行法規│中華民國94年1 月7 日刑│  裁判時之規定，罰金刑之│
│1 條之1     │所定貨幣單位折算新臺幣│法修正施行後，刑法分則│  最高數額均屬一致，但行│
│            │條例」第2 條：「現行法│編所定罰金之貨幣單位為│  為時罰金刑之最低數額為│
│            │規所定金額之貨幣單位為│新臺幣（第1 項）。94年│  銀元1 元，折算後為新臺│
│            │圓、銀元或元者，以新臺│1 月7 日刑法修正時，刑│  幣3 元（提高倍數後為新│
│            │幣元之3 倍折算之。」、│法分則編未修正之條文定│  臺幣30元），裁判時罰金│
│            │「罰金罰鍰提高標準條例│有罰金者，自94年1 月7 │  刑之最低數額，則為新臺│
│            │」第1 條前段：「依法律│日刑法修正施行後，就其│  幣1,000 元，以行為時之│
│            │應處罰金、罰鍰者，就其│所定數額提高為30倍。但│  規定有利於被告。      │
│            │原定數額得提高為2 倍至│72年6 月26日至94年1 月│2.依臺灣高等法院暨所屬法│
│            │10倍。」等規定，將貨幣│7 日新增或修正之條文，│  院95年法律座談會意見，│
│            │單位折算為新臺幣及提高│就其所定數額提高為3 倍│  關於刑法分則編未修正之│
│            │罰金之處罰數額。）    │（第2 項）。          │  條文訂有罰金者，自95年│
│            │                      │                      │  7 月1 日起，逕適用刑法│
│            │                      │                      │  施行法第1 條之1 之規定│
│            │                      │                      │  ，不再適用罰金罰鍰提高│
│            │                      │                      │  標準條例第1 條前段之規│
│            │                      │                      │  定。                  │
├──────┼───────────┼───────────┼────────────┤
│刑法第55條  │1 行為而觸犯數罪名，或│1 行為而觸犯數罪名者，│依行為時牽連犯之規定，係│
│            │犯1 罪而其方法或結果之│從1 重處斷。但不得科以│論以1 罪，依裁判時之規定│
│            │行為犯他罪名者，從1 重│較輕罪名所定最輕本刑以│，則應數罪併罰，應以行為│
│            │處斷。                │下之刑。              │時之規定較有利於被告。  │
├──────┼───────────┼───────────┼────────────┤
│刑法第41條第│犯最重本刑為5 年以下有│犯最重本刑為5 年以下有│依行為時刑法第41條第1 項│
│1 項前段    │期徒刑以下之刑之罪，而│期徒刑以下之刑之罪，而│前段、罰金罰鍰提高標準條│
│            │受6 個月以下有期徒刑或│受6 個月以下有期徒刑或│例第2 條（已廢止）之規定│
│            │拘役之宣告，因身體、教│拘役之宣告者，得以新臺│，易科罰金係以銀元100 元│
│            │育、職業、家庭之關係或│幣1,000 元、2,000 元或│以上300 元以下折算1 日，│
│            │其他正當事由，執行顯有│3,000 元折算1 日，易科│換算新臺幣後，係以新臺幣│
│            │困難者，得以1 元以上3 │罰金。                │300 元以上900 元以下折算│
│            │元以下折算1 日，易科罰│                      │1 日；依裁判時刑法第41條│
│            │金。                  │                      │第1 項前段規定，其最低易│
├──────┼───────────┼───────────┤科罰金之折算標準為新臺幣│
│罰金罰鍰提高│依刑法第41條易科罰金或│（已廢止）            │1,000 元，以行為時之規定│
│標準條例第2 │第42條第2 項易服勞役者│                      │有利於被告。            │
│條          │，均就其原定數額提高為│                      │                        │
│            │100 倍折算1 日；法律所│                      │                        │
│            │定罰金數額未依本條例提│                      │                        │
│            │高倍數，或其處罰法條無│                      │                        │
│            │罰金刑之規定者，亦同。│                      │                        │
└──────┴───────────┴───────────┴────────────┘
上列正本證明與原本無異。
本判決不得上訴。
中    華    民    國    98    年    1     月    8     日
                                  書記官  周其祥
附錄本案論罪科刑法條：
著作權法第91條
擅自以重製之方法侵害他人之著作財產權者，處3 年以下有期徒
刑、拘役，或科或併科新臺幣75萬元以下罰金。
意圖銷售或出租而擅自以重製之方法侵害他人之著作財產權者，
處6 月以上5 年以下有期徒刑，得併科新臺幣20萬元以上2 百萬
元以下罰金。
以重製於光碟之方法犯前項之罪者，處6 月以上5 年以下有期徒
刑，得併科新臺幣50萬元以上5 百萬元以下罰金。
著作僅供個人參考或合理使用者，不構成著作權侵害。
中華民國刑法第214 條（使公務員登載不實罪）
明知為不實之事項，而使公務員登載於職務上所掌之公文書，足
以生損害於公眾或他人者，處3 年以下有期徒刑、拘役或5 百元
以下罰金。


司法院資訊處製作；財團法人民間司法改革基金會備份。
